臺灣高等法院臺中分院民事裁定
                              109年度非抗字第419號       
再抗告人    鋐錕實業股份有限公司

法定代理人  詹金塗  


代  理  人  陳哲偉律師
相  對  人  袁震天律師（即寶德電化材科技股份有限公司之破
            產管理人，兼下二人送達代收人）


            馬國柱會計師（即寶德電化材科技股份有限公司之
            破產管理人）

            黃國棟（即寶德電化材科技股份有限公司之破產管
            理人）


上列抗告人因與相對人間拍賣抵押物事件，對於中華民國109年9
月11日臺灣彰化地方法院109年度抗更一字第1號所為裁定提起再
抗告，本院裁定如下：
      主  文
再抗告駁回。
再抗告程序費用新臺幣壹仟元由再抗告人負擔。
      理  由
一、寶德電化材科技股份有限公司（下稱寶德公司）於民國109
    年4月10日經臺灣臺北地方法院（下稱臺北地院）以109年度
    破字第4號裁定破產宣告後，於同年5月19日經臺北地院以10
    9年度執破字第7號裁定選任袁震天律師、馬國柱會計師、黃
    國棟（下稱袁震天等破產管理人）為寶德公司之破產管理人
    ，有上開裁定在卷可稽（見原法院109年度司拍字第53號卷
    第66-69頁，109年度抗字第30號卷第53-54頁），又本件業
    經袁震天等破產管理人具狀聲明承受訴訟（見本院卷第88頁
    ），是以本件應以袁震天等破產管理人為相對人。
二、再抗告人於原法院聲請意旨略以：再抗告人與寶德公司簽立
    工程承攬契約書並經公證，且就承攬價金，以該工程所附之
    建物及工作物（詳如原法院109年度司拍字第53號附表所示
    ，下稱附表），預為抵押權登記（下稱系爭抵押權），然寶
    德公司之工程款已屆清償期而未清償，迄今積欠新臺幣（下
    同）2,151萬元，經多次催討仍置之不理，爰依民法第873條
    第1項規定聲請法院裁定准許拍賣抵押物等語。原法院司法
    事務官以依非訟事件法第73條第1項規定，相對人對系爭抵
    押權之債權仍有爭執為由，以原法院109年度司拍字第53號
    裁定（下稱原處分），駁回再抗告人之聲請。再抗告人提起
    抗告，原法院以109年度抗字第30號裁定（下稱30號裁定）
    駁回抗告。再抗告人提起再抗告，本院109年度非抗字第312
    號裁定（下稱312號裁定）廢棄第30號裁定發回原法院，原
    法院於109年9月11日以109年度抗更一字第1號裁定駁回抗告
    （下稱原裁定）。再抗告人不服，提起本件再抗告。
三、再抗告意旨略以：㈠、寶德公司於再抗告人提出裁定拍賣抵
    押物聲請後經法院裁定為破產宣告，原處分未停止進行，並
    於依破產法有承受訴訟人或破產程序終結前，即駁回再抗告
    人之聲請，違反非訟事件法第35條之1準用民事訴訟法第174
    條第1項規定。㈡、原裁定僅由獨任法官，未由地方法院合議
    庭裁定，違反非訟事件法第44條第1項規定。㈢、系爭抵押權
    早經地政機關辦畢抵押權登記，再抗告人系爭抵押權之行使
    ，並不受破產法第99條規定之限制，原裁定認再抗告人僅有
    普通債權，須依破產程序行使權利，違反破產法第108條第1
    項規定。㈣、實務通說均認修正後民法第513條所定承攬人抵
    押權，無非訟事件法第73條第1項規定之適用，原裁定認本
    件僅得就無爭執部分准許拍賣，違反非訟事件法第73條第1
    項規定。㈤、縱認本件有非訟事件法第73條第1項規定之適用
    ，寶德公司於再抗告人提出裁定拍賣抵押物聲請後，旋經法
    院裁定破產宣告，寶德公司於53號裁定（再抗告人誤載為原
    裁定）程序之書狀應不生任何非訟事件法第73條爭執之效力
    ，原裁定逕以寶德公司爭執預告登記擔保之債權發生及範圍
    尚未確定，駁回再抗告人之聲請，違反破產法第75條、非訟
    事件法第73條規定。㈥、預為抵押權設定登記之效力，與普
    通抵押權設定登記並無不同，且實務上亦存在大量預為抵押
    權登記准予拍賣抵押物之前例，原裁定認預為登記之抵押權
    人不得為裁定拍賣抵押物之聲請，違反民法第873條規定。㈦
    、本件符合民法第873條規定「（擔保）債權已屆清償期，
    而未受清償者」條件，且系爭抵押權登記之抵押物已具備民
    法第66條第1項所稱「定著物（不動產）」性質，原裁定駁
    回再抗告裁定拍賣抵押物之聲請，違反民法第873條規定，
    是原裁定有上開適用法規顯有錯誤之情形，爰提起本件再抗
    告，聲明請求：㈠、原處分、30號裁定、原裁定均廢棄。㈡、
    相對人所有如附表所示之不動產應准予拍賣。㈢、再抗告費
    用、抗告費用及聲請費用由相對人負擔。
四、按對於抗告法院之裁定再為抗告，僅得以其適用法規顯有錯
    誤為理由，非訟事件法第45條第3項定有明文。所謂適用法
    規顯有錯誤，係指原裁定就其取捨證據所確定之事實適用法
    規，顯然不合於法律規定，或與司法院現尚有效及大法官會
    議之解釋，或最高法院現尚有效之判例顯有違反，或消極的
    不適用法規，顯然影響裁判者而言（司法院釋字第177號解
    釋、最高法院60年台再字第170號判例意旨參照）。又聲請
    拍賣抵押物，屬非訟事件，法院所為准駁之裁定，對於債權
    、抵押權存否及抵押權標的物範圍等均無實體確定效力，如
    對於抵押債權等實體法律關係有爭執者，應由有爭執之人提
    起訴訟，以求解決，並非准許拍賣抵押物裁定所得審究，先
    予敘明。
五、經查：
㈠、查依開前開二、有關本事件之歷程說明可知，再抗告人對30
    號裁定提起再抗告後，本院312號裁定業已廢棄30號裁定，
    則本件再抗告人猶聲明請求廢棄30號裁定，自不合法。
㈡、按當事人受破產之宣告者，關於破產財團之訴訟程序，在依
    破產法有承受訴訟人或破產程序終結以前當然停止；前條所
    定之承受訴訟人，於得為承受時，應即為承受之聲明，他造
    當事人，亦得聲明承受訴訟；又民事訴訟法第168條至180條
    規定，於非訟事件準用之，民事訴訟法第174條、第175條、
    非訟事件法第35條之1分別定有明文。查依前開一、之說明
    可知，寶德公司經破產宣告後，袁震天等破產管理人業已具
    狀聲明承受訴訟；且再抗告人於原審亦曾於109年6月23日具
    狀依民事訴訟法第175條第2項規定聲明由袁震天等破產管理
    人承受訴訟（見30號裁定卷第43頁）。又袁震天等破產管理
    人已具狀爭執系爭抵押權不符聲請拍賣抵押物之要件等語（
    見本院卷第87-97頁），並陳明其前於109年9月8日在臺北地
    院109年度執破字第7號破產執行事件中，已就再抗告人主張
    其申報之破產債權為有預為系爭抵押權登記之擔保債權等語
    ，爭執該債權之存在及該債權為有物權擔保之債權，而聲明
    異議，並提出聲明異議狀為證（見本院卷第101-103頁）。
    則再抗告人以前詞主張本件未經承受訴訟，應停止訴訟程序
    ，及寶德公司於原處分程序所為之爭執不生法律上之效力，
    原處分、原裁定適用法規顯有錯誤云云，並無理由。
㈢、按聲請拍賣抵押物，屬非訟事件，而非訟事件，依法院組織
    法第17條之2第1項第3款規定，得由司法事務官辦理。移由
    司法事務官處理之非訟事件，依非訟事件法之規定，司法事
    務官就受移轉之非訟事件所為處分，與法院所為者有同一之
    效力；聲請人或權利受侵害者對於司法事務官就受移轉事件
    所為之處分，得依各該事件適用原由法院所為之救濟程序，
    聲明不服；前項救濟程序應為裁定者，由地方法院行之。非
    訟事件法第50條、第54條、第55條第1項、第2項分別定有明
    文。而非訟事件法第55條就司法事務官所為處分設救濟程序
    之目的，在予法院重新審究原處分之機會，地方法院此時究
    應以合議或獨任行之，則由地方法院視具體個案決定，此觀
    非訟事件法第55條之立法理由即明。換言之，非訟事件若由
    地方法院司法事務官辦理者，其救濟程序自應優先適用非訟
    事件法第55條之規定，由地方法院以合議或獨任行之；而不
    再適用同法第44條第1項，須以合議庭裁定之。是原裁定由
    獨任法官裁定駁回再抗告人之抗告，並無錯誤適用非訟事件
    法第44條第1項規定之情形，則再抗告人以前詞主張原裁定
    僅由獨任法官，未由地方法院合議庭裁定，違反非訟事件法
    第44條第1項規定，適用法規顯有錯誤云云，亦無理由。
㈣、按法定抵押權人或未經登記之擔保物權人聲請拍賣擔保物事
    件，如債務人就擔保物權所擔保債權之發生或其範圍有爭執
    時，法院僅得就無爭執部分裁定准許拍賣之。非訟事件法第
    73條第1項定有明文。民法第513條第1、2、3項雖規定：承
    攬之工作為建築物或其他土地上之工作物，或為此等工作物
    之重大修繕者，承攬人得就承攬關係報酬額，對於其工作所
    附之定作人之不動產，請求定作人為抵押權之登記；或對於
    將來完成之定作人之不動產，請求預為抵押權之登記。前項
    請求，承攬人於開始工作前亦得為之。前二項之抵押權登記
    ，如承攬契約已經公證者，承攬人得單獨申請之。然依上開
    規定所為「預為抵押權」之登記，僅係「預先」「暫時」性
    登記，與就已登記之不動產設定抵押權登記，尚屬有間（最
    高法院106年度台抗字第17號裁定意旨參照參照）。亦即依
    民法第513條所為之登記，僅係就法定抵押權「預先」「暫
    時」性登記，其仍屬法定抵押權，自有非訟事件法第73條之
    適用。查本件相對人就再抗告人之承攬債權已爭執再抗告人
    並未提出已完工、已屆清償期之證明，並就再抗告人於破產
    程序申報之破產債權聲明異議，有其提出之民事聲明異議狀
    在卷可稽（見本院卷第101-103頁），則相對人既對系爭抵
    押權之發生及其範圍有爭執，依非訟事件法第73條之規定，
    本件自無從裁定准許拍賣。是再抗告人以前詞主張系爭抵押
    權經地政機關辦畢抵押權登記，系爭抵押權之行使，並不受
    破產法第99條規定之限制；預為抵押權設定登記之效力，與
    普通抵押權設定登記並無不同，系爭抵押權應無非訟事件法
    第73條第1項規定之適用，原處分及原裁定適用法規顯有錯
    誤云云，亦無理由。
㈤、本件相對人已爭執再抗告人之承攬債權，業據前述。又系爭
    抵押物是否已具備民法第66條第1項所稱「定著物」之性質
    ，及再抗告人之承攬債權是否已發生及其範圍為何，均屬實
    體法律關係之認定問題，兩造對此既有爭執，依前開說明，
    此部分應另循訴訟途徑解決，並非本件准許拍賣抵押物裁定
    所得審究。則再抗告人以前詞主張本件符合民法第873條規
    定「（擔保）債權已屆清償期，而未受清償者」條件，且系
    爭抵押權登記之抵押物已具備民法第66條第1項所稱「定著
    物（不動產）」性質，原裁定駁回再抗告人本件拍賣抵押物
    之聲請，適用法規顯有錯誤云云，亦無理由。
六、綜上所述，本件再抗告人聲請拍賣抵押物，不應准許，原裁
    定維持原處分，駁回再抗告人之抗告，適用法規並無錯誤情
    事。再抗告意旨執前開事由，提起本件再抗告，請求廢棄原
    處分、原裁定，並無理由，應予駁回。又再抗告意旨請求廢
    棄30號裁定，並不合法，亦應予駁回。
七、據上論結，本件再抗告為一部不合法，一部無理由，爰裁定
    如主文。
中　　華　　民　　國　 110　　年　　4 　　月　　9 　　日
                民事第一庭    審判長法  官   張瑞蘭
                                    法  官  林孟和
                                    法  官  洪堯讚
正本係照原本作成。
不得再抗告。
                                    書記官  賴玉芬
中　　華　　民　　國　 110　　年　　4 　　月　　9 　　日